【裁判字號】    90,台上,1377
【裁判日期】    900803
【裁判案由】    確認抵押債權不存在
【裁判全文】
最高法院民事判決                                九十年度台上字第一三七七號
    上  訴  人  乙○○
                甲○○
    共      同
    訴訟代理人  徐文宗律師
                陳忠輝律師
    被 上訴 人  丙○○
右當事人間請求確認抵押債權不存在事件，上訴人對於中華民國八十八年七月二十日
台灣高等法院第二審更審判決（八十五年度重上更(二)字第一一一號），提起上訴，本
院判決如左：
    主  文
原判決關於確認上訴人就被上訴人所有土地所為抵押權設定登記所擔保之新台幣六百
五十三萬三千五百元債權不存在及命上訴人負擔訴訟費用部分廢棄，發回台灣高等法
院。
    理  由
本件被上訴人起訴主張：伊於民國七十九年六月間，擬投資設立台灣省第六建築勞動
合作社（以下簡稱省六建合社）中壢分社，需款新台幣（下同）一千萬元，乃提供如
原判決附表所示土地，請訴外人林義專代為設定一千萬元抵押權，以籌借同額款項，
詎林義專未依約代為借款，竟將伊所交付蓋好印章之空白抵押權設定契約書偽填伊願
就省六建合社所開支票對上訴人負給付責任，並設定擔保金額為一千萬元之抵押權與
上訴人。因上訴人已聲請法院拍賣系爭抵押物，使伊在私法上之地位受有侵害等情，
求為確認上訴人一千萬元抵押債權不存在，並將系爭抵押權登記予以塗銷之判決（第
一審判決確認上訴人於超過六百五十三萬三千五百元部分之抵押債權不存在，駁回被
上訴人其餘之請求，僅被上訴人就敗訴部分提起第二審上訴；另原審駁回被上訴人就
請求塗銷抵押權登記部分之上訴，被上訴人對該部分未聲明不服，已告確定）。
上訴人則以：被上訴人係因向省六建合社領取社股，故同意提供原判決附表所示土地
設定抵押權登記予伊，以擔保省六建合社對伊所負如原判決附表所示之六百五十三萬
三千五百元票款債務等語，資為抗辯。
原審將第一審所為關於確認抵押債權不存在被上訴人敗訴部分之判決廢棄，改判確認
上訴人之抵押債權六百五十三萬三千五百元不存在，無非以：如原判決附表所示土地
係被上訴人所有，於七十九年七月十日設定一千萬元抵押權登記予上訴人，存續期間
自七十九年四月三十日起至同年七月二十九日止；抵押權設定契約書約定事項欄第四
點記載「本案義務人丙○○所提供之標的物係擔保保證責任台灣省第六建築勞動合作
社對本案債權人所持有保證責任台灣省第六建築勞動合作社之支票，於設定金額範圍
內共同履行給付責任是實」等語，此有土地登記簿謄本及抵押權設定契約書足稽。被
上訴人否認與省六建合社約定承擔其對上訴人所負之票據債務及辦理系爭抵押權設定
登記，並稱伊將前開抵押權設定契約書、土地所有權狀及印鑑證明等文件交與省六建
合社執行理事郭葉當時，該抵押權設定契約書上僅有伊之簽章，其餘均為空白等語。
查證人郭葉證稱「在總社給丙○○股票前，丙○○在抵押權設定契約訂立契約人欄簽
名及在該契約書前後蓋章，土地標示欄好像有寫地號，其他是空白的，權利人沒寫，
當時說好要設定給總社，……我交給林義專，當時權利人還是空白，未告訴林義專設
定抵押權給何人，只是給林義專保管」，證人廖政雄證稱「有（看過前開抵押權設定
契約書）……，該抵押權契約只寫前面地號，丙○○在後面簽名，印章蓋好，其他空
白，權利人沒寫，當時交這抵押契約書，只是要保證，沒有要去辦抵押」，證人林義
專亦證稱前開抵押權設定契約書之約定事項欄原先並無第四點之記載，後來才由伊加
上等語，足證被上訴人係將前開抵押權設定契約書等文件交與省六建合社執行理事郭
葉，郭葉嗣後交與林義專，僅止於保管，被上訴人並未與郭葉約定承擔省六建合社所
負債務。又被上訴人係於七十九年六月二日與省六建合社代表人廖德武簽訂由其擔任
中壢分社籌辦代表人之契約書，依該契約書第二條及分社設立辦法第五條第二項及第
三項第一款等規定之內容觀之，被上訴人僅於契約成立之七十九年六月二日起七十天
內，負有在中壢市地區招募社員入股，收取股金至少達一千萬元，將其中百分之七十
繳省六建合社之義務。再參酌證人廖德武、廖政雄所證被上訴人係因向省六建合社領
取社員入股之股票，始應省六建合社之要求提供土地欲設定抵押權與省六建合社等詞
，顯見被上訴人係為保證上開義務之履行，始提供如附表所示土地為擔保欲設定抵押
權與省六建合社，尚難據以證明被上訴人與省六建合社約定，由其承擔省六建合社所
負之債務。況省六建合社自七十八年六月十日核准成立登記後並無申請設立中壢分社
，亦未經核准募股，致被上訴人無法推展社務，招募社員入股，是被上訴人嗣後未依
約提供如附表所示土地設定抵押權與省六建合社，乃極合乎情理。再者，證人郭葉、
廖德武均稱支票係開給林義專，總社未向上訴人借款，主其事之省六建合社執行理事
郭葉及總經理廖德武既否認省六建合社對於上訴人負有本件票據債務，自無可能與被
上訴人約定，由被上訴人承擔該債務。被上訴人雖曾自承「提供如原判決附表所示不
動產，擬貸款一千萬元作為投資臺灣省第六建築勞動合作社中壢辦事處資金」、「我
把土地權狀、印鑑證明、戶口名簿交給郭仁聰（即郭葉），還有在空白抵押權設定契
約書上簽章，一併交給郭仁聰，當時說向誰借到錢，就設定抵押權給誰」，但系爭支
票之發票日均在七十九年五月二十六日以前，證人郭葉、廖德武亦一致證稱省六建合
社並未持各該支票向上訴人借款，證人郭葉更證稱，伊僅將空白抵押權設定契約書等
文件，交與林義專保管，未告訴林義專設定抵押權與何人，且省六建合社中壢分社始
終並未申請設立及核准募股，亦無需用投資資金，亦難因此為不利被上訴人之認定。
另證人廖德武於七十九年八月二日出具之收據僅記載收到系爭土地所有權狀六張，該
證人並證稱「林義專交給我土地所有權狀六張，我交給丙○○，林義專沒有說六張權
狀為何在他那，也沒有說抵押權的事」，亦無從證明被上訴人於斯時即知悉該土地業
已設定抵押權與上訴人。又上訴人雖曾於七十九年九月二十日以存證信函通知被上訴
人，謂支票退票，被上訴人應履行擔保責任，惟被上訴人隨即於同年月二十四日以存
證信函復上訴人，表示伊未設定抵押權及擔保給付省六建合社票款之事；另被上訴人
於八十年八月二十四日致林義專之函僅表明「分區使用證明已收到」等語，均難採為
不利被上訴人之證明。系爭土地嗣雖經執行法院拍賣由第三人拍定取得，惟上訴人應
受分配金額一百六十三萬七千二百五十三元及執行費四萬六千七百四十八元，業經被
上訴人予以假扣押，被上訴人仍有受確認判決之法律上利益，其請求確認上訴人就系
爭抵押權設定登記所擔保之債權六百五十三萬三千五百元部分不存在，應予准許等詞
，為其判斷之基礎。
查被上訴人起訴時主張「提供如原判決附表所示不動產，擬貸款一千萬元作為投資台
灣省第六建築勞動合作社中壢辦事處之資金」、「當初設定抵押的目的要借錢投資省
六建」（見第一審卷第五頁、第一○六頁正面），嗣表示「系爭抵押權契約書上印章
是我蓋的沒錯」、「我把土地權狀、印鑑證明、戶口名簿在七十九年五月交給郭仁聰
（即郭葉），還有在空白抵押權設定契約書上簽章，一併交給郭仁聰，當時說向誰借
到錢，就設定抵押給誰，但郭仁聰拿了這些東西後就沒消息，也沒幫我借到錢」等語
（見原審重上字卷第二二頁、第四七頁）。又稱「系爭抵押權是中壢分社因向省六建
合社領取股票……合計五百萬元，因未籌措資金，而以上開不動產土地作為設定之用
，是分社提供總社領取股票股數之擔保，其設定之權利人應為省六建合社……」（見
原審重上字卷第二四頁正反面），繼則改稱「郭葉說在苗栗頭份鎮土地合建大樓工程
要給伊做，資金由他調度……但我要提供不動產作為擔保，但後來沒做成」、「伊以
土地證件提存省六建合社擔保向該社領取社員欄空白之股票，招募股金後始依約繳回
招募股金百分之七十的擔保，絕未同意辦理任何抵押權設定」（見原審更(二)卷第一一
七頁、一三七頁反面）。被上訴人提供系爭土地為擔保，究係為向他人借款，抑係為
領取股票，其前後主張不一。且被上訴人原稱「向何人借得款項，即設定抵押權予該
人」、「設定權利人應為省六建合社」云云，顯承認其出具土地權狀、印鑑證明、戶
口名簿、抵押權設定契約書等件係為設定抵押權，其嗣後改稱交付抵押權設定契約書
等文件係為領取股票，未同意辦理任何抵押權設定云云，與其先前之主張亦有不同。
乃原審對被上訴人前後迥異之說詞未詳予調查審究，並對上訴人所指於刑事案件審理
中證人廖政雄證稱「籌組中壢分社要給一千萬，未籌組前有向總社四人談好給一千萬
，他們便交給我們同額之股票，不然就拿土地做擔保」，證人郭葉證稱「因為要領股
票……才說要拿不動產擔保」、「伊將資料給林義專，說以後要設定抵押權，如果他
拿股票才辦理」、廖德武證稱「有去新竹找被上訴人談支票的事，那時省六建合社沒
有錢可付」各等語（見原審更(二)卷第一六四頁反面至一六六頁正面）及被上訴人事後
確已領取股票之事實，均未審酌，卻憑證人郭葉稱抵押權設定契約書交予林義專，係
要林義專保管，非辦理抵押等詞，即認被上訴人交付抵押權設定契約書等文件予郭葉
，郭葉交予林義專，僅止於保管云云，自嫌疏略。次查原審既採信證人廖德武、廖政
雄所稱被上訴人係因向省六建合社領取社員入股之股票，始應省六建合社之要求提供
土地欲設定抵押權與省六建合社之證言，則其認定被上訴人交付上開文件予省六建合
社，僅供保管，亦屬理由矛盾。又查上訴人主張被上訴人於第一審自承領取六百三十
多萬元股票，其早已持股票募得部分股款等語（見原審更(二)卷第八六頁反面），另被
上訴人因吸收投資人至少九十九人入股，違反銀行法，亦經法院判處徒刑在案，有刑
事判決在卷可稽（見同上卷第一五二頁），是原審謂「省六建合社未申請設立中壢分
社，亦未經核准募股，致被上訴人無法推展社務，招募社員入股，是被上訴人嗣後未
依約提供如附表所示土地設定抵押權與省六建合社，乃合乎情理」「省六建合社中壢
分社始終並未申請設立及核准募股，亦無需用投資資金」云云，亦與卷證資料不符。
再查證人廖德武於七十九年八月二日出具之收據記載收到系爭土地所有權狀六張，廖
德武並承認林義專曾交付該所有權狀，伊交給被上訴人等語。而該收據係附於七十九
年十月十七日林義專寄予被上訴人之存證信函，由被上訴人於第一審提出為證物（見
第一審卷第一三四、一三五頁），其上載有「擔保權利金額土地陸筆共同提供擔保新
台幣壹仟萬元正」，是證人廖德武稱林義專未說何以持有權狀，亦未提及抵押權之事
云云，是否與事實相符，自待斟酌。倘本件抵押權設定登記後，廖德武確將土地所有
權狀交還被上訴人，而被上訴人先前原另交付印鑑證明、戶口名簿、抵押權設定契約
書等件，則其僅取回土地所有權狀，能否謂其不知該土地已設定抵押權，即非無疑。
末查，證人郭葉、廖德武固證稱省六建合社未向上訴人借款，惟廖德武證稱「原來第
一次開的票退票，退票後林義專帶伊去找乙○○先生，拿回舊票，另開票給他……」
（見原審重上字卷第一三五頁），證人林義專亦提出明細表乙紙，指該明細表係郭葉
所寫，證明省六建合社向上訴人借款（見同上卷第一三五頁、一四五頁），明細表上
並載有「林毓龍（按即上訴人乙○○之夫，見第一審卷第六八頁戶口名簿）交換黃票
」等語，則省六建合社對上訴人是否未負有票據債務，郭葉、廖德武所證是否屬實，
均有可疑。原審因證人郭葉、廖德武否認向上訴人借款，即謂「主其事之省六建合社
執行理事郭葉及總經理廖德武既否認省六建合社對於上訴人負有本件票據債務，自無
可能與被上訴人約定，由被上訴人承擔該債務」云云，亦嫌速斷。本件事實如何，尚
欠明瞭，本院自無從為法律上之判斷。上訴論旨，指摘原判決不當，求予廢棄，非無
理由。
據上論結，本件上訴為有理由。依民事訴訟法第四百七十七條第一項、第四百七十八
條第一項，判決如主文。
中      華      民      國     九十     年      八      月      三      日
                              最高法院民事第六庭
                                  審判長法官  吳  正  一
                                        法官  劉  福  來
                                        法官  鄭  玉  山
                                        法官  葉  勝  利
                                        法官  高  孟  焄
      右正本證明與原本無異
                                              書  記  官
中      華      民      國     九十     年      八      月    二十三    日


司法院資訊處製作；財團法人民間司法改革基金會備份。
